臺灣桃園地方法院民事判決　　　　　　　　 93年度醫字第2號
原　　　告　丁○○
　　　　　　丙　○
共　　　同
訴訟代理人　潘麗茹律師
　　　　　　陳鄭權律師
複　代理人　辛○○
被　　　告　財團法人長庚紀念醫院林口分院
法定代理人　己○○
訴訟代理人　甲○○
複　代理人　乙○○
被　　　告　庚○○
　　　　　　戊○○
上列當事人間請求損害賠償事件，於民國94年4 月6 日辯論終結
，本院判決如下：
    主  文
原告之訴及假執行之聲請均駁回。
訴訟費用由原告負擔。
    事  實
甲、原告方面：
壹、聲明：
一、被告庚○○、戊○○及財團法人長庚紀念醫院林口分院（下
    稱林口長庚醫院）三人應連帶給付原告丁○○、丙○各新台
    幣（下同）4,000,000 元及均自民國（下同）90年12月18日
    起至清償日止按年息5%計算之利息。
二、訴訟費用由被告連帶負擔。
三、願分別供擔保請准宣告假執行。
貳、陳述：
一、本件被告戊○○醫師、庚○○醫師之醫療行為已違背醫療法
    之規定及應負之注意義務，推定有醫療過失，自應由被告舉
    反證免責。
（一）被告戊○○醫師部分：
      按醫療法第59條規定：「醫院於診療時間外，應依其規模
      及業務需要，指派適當人數之醫師值班，以照顧住院及急
      診病人。」惟查原告丁○○及原告丙○之子陳韋宏於90年
      8 月14日因車禍發生骨折被送至林口長庚醫院診治，並於
      90年8 月15日凌晨由被告庚○○進行以鎖定式骨髓內釘固
      定骨折之手術，惟手術後，於8 月15日夜裡即有「間歇性
      發燒」、「呼吸急喘」等症狀，且依同月16日5 時30分以
      及6 時30分之護理記錄單所載，陳韋宏持續有咳血現象，
      被告戊○○適為當日值班醫師（值班時間為90年8 月16日
      下午5 點至17日早上7 點），惟經值班護士兩次通報均未
      前來，則當夜被告戊○○是否係因未在醫院內值班，致不
      克親自診治病情轉危之陳韋宏，進而率然判斷無需通報主
      治大夫，因而延誤發現陳韋宏可能發生併發症之最佳時機
      ，致陳韋宏之病情轉趨不可逆。依此，被告戊○○顯有違
      反保護他人之法律，依民法第184 條第2 項前段規定，自
      應對原告二人負損害賠償責任。
（二）被告庚○○醫師部分：
      查同年8 月17日上午9 時30分，被告庚○○遲至因例行性
      巡房，始發現陳韋宏之病情轉趨嚴重，同日上午10點，經
      抽血做動脈氣血分析（ABG）發 現：血氧飽和度（SAT）6
      2.3%、動脈血氧分壓（PaO2）30mmHg，按「脂肪栓塞症候
      群」之具體臨床徵狀之一，低血氧發生在其他症狀之前，
      當血氧分壓持續小於60mmHg會引起過度換氣、心跳加速及
      新陳代謝過速等呼吸功能不足的代償不全症狀，故依檢驗
      結果所示，此時陳韋宏明顯有低血氧，且胸部X 光片也發
      現兩肺部都有浸潤現象，而符「脂肪栓塞症候群」另一具
      體臨床徵狀，即當胸部X 光檢查可見瀰漫性間質浸潤時，
      表示病人發生「脂肪栓塞症候群」已有一段時間。是以，
      截至8 月17日上午10時以前，陳韋宏已苦於脂肪栓塞症候
      群之折磨，乃致呼吸窘迫，卻未適時得到應有之治療。佐
      以被告庚○○，於刑事聲請交付審判一案中，於告訴代理
      人問：「你本人何時確定死者的症狀是脂肪栓塞症候群。
      」被告回答：「抽血檢查之前我就懷疑，化驗後，我就確
      定是脂肪栓塞症候群」等語（請調閱鈞院刑事庭卷92年度
      聲判字第33號案件，92年10月29日交付審判一案之訊問筆
      錄第4 、5 頁），則被告庚○○對於陳韋宏之病因有懷疑
      ，於醫學專業判斷上，誠已太遲。另參酌被告庚○○於被
      問道：「脂肪栓塞症候的症狀有哪些？」被告庚○○答：
      「呼吸急迫、意識障礙、前胸皮膚或眼睛出現斑點、發燒
      、心跳過速。」，又問：「死者手術後是否有出現上述症
      狀？」，被告庚○○答：「只有發燒，但是手術後發燒是
      很常見。」等語，可明被告庚○○遲於陳韋宏之「脂肪栓
      塞症候」之症狀延續三日後，始會同其他醫師做進一步診
      斷，乃因被告庚○○輕忽，率然推斷陳韋宏之不正常發燒
      ，係因手術後發燒所致，全然欠缺骨科醫護人員應有之注
      意義務，怠於查考陳韋宏入院病因單純，而脂肪栓塞症候
      又為骨折病人常見之併發症，則於臨床醫學判斷上，當「
      不明原因發燒」及「呼吸急促」現象發生時，固定骨折部
      位，雖是一種重要預防方法，惟主要治療仍應依靠給氧氣
      管插管及呼吸器維持呼吸功能，以改善呼吸窘迫症狀（使
      用40 %氧氣罩或給予呼吸道插管40% 加peep的呼吸器治療
      ，以維持呼吸道功能，並依醫囑注射利尿劑以降低肺水腫
      ，改善呼吸窘迫）。惟參以同月17日之護理紀錄單，上午
      11時，陳韋宏之氧氣治療濃度僅35% ，尚未達有效治療之
      標準。是以，被告庚○○明顯延誤治療之最佳時機，且於
      原告表示轉院治療時，又以路程遙遠，予以推辭，經原告
      再三請求，才勉強安排陳韋宏轉入加護病房，則其後以所
      謂「支持性療法」之提供，於醫學治療上時機誠已太遲，
      並未能逆轉陳韋宏之病況，故被告庚○○既未善盡其身為
      醫師所應負之注意義務，其應負本件侵權行為損害賠償之
      責甚明。
（三）被告林口長庚醫院部分：
      醫院對於院內醫師執行業務本負有監督之責，其受雇人之
      疏忽，自屬僱用人之監督範圍。查被告戊○○醫師值日當
      天延誤通報主治醫師，被告庚○○醫師輕忽原告之子陳韋
      宏之病情，兩人均未能及時發現原告之子陳韋宏之發燒症
      狀，非屬單純手術後發燒，彼等怠於克盡專業醫師之注意
      義務，明顯有過失侵權行為，故依民法第188 條第1 項前
      段之規定，僱用人即被告林口長庚醫院，應為被告戊○○
      及被告庚○○二人之過失，連帶負賠償責任。
二、行政院衛生署醫事審議委員會之第0000000 號鑑定書，避重
    就輕，且多所迴謢被告，尚不足佐證被告之無過失，理由：
（一）鑑定意見（四）謂：「脂肪栓塞症候群初期症候並不明顯
      ，亦欠缺特殊性，故甚難『在症狀初期及早發現』．．」
      等語，惟參酌「骨折外傷後脂肪栓塞症候群之護理」乙文
      （榮總護理，第16卷第1 期，88年3 月，作者：陳雲霞）
      ，有關脂肪栓塞症候群之臨床表現，文中至少列出六大症
      狀可供參考，鑑定意見之偏執可見一斑。
（二）鑑定意見（三）第二段謂：「依護理紀錄，病患於前開時
      間發燒及呼吸不順情況，後於8月17日5：30併發咳血之癥
      候，經護理人員查知、通知當時病房值班醫師戊○○醫師
      。戊○○醫師理應予以探視，但病患於其後數小時內，病
      況無重大轉壞，而咳出血絲為術後可能發生之合理症候，
      故尚無緊急應變之急需，而決定再過數小時後請示主治醫
      師再做醫療決策，則尚屬合理恰當，並未怠忽注意之責。
      至於庚○○為主治醫師，當時並不在場、亦未接獲通知，
      爰前述，應屬無法注意病情之變化；而渠於8 月17日9 ：
      00赴病房巡察時，檢視紀錄並回故病情變化及親予診察後
      ，立即決定血氧檢查，並據檢查結果（血氧飽和度62.3%
      、氧分壓為30mmHg）立即施予插管治療，應已善盡注意之
      責。」云云。惟如前所述，被告戊○○未盡值班醫師之責
      ，延誤通報主治醫師，明顯違反醫療法之規定而有過失。
      又依8 月17日上午10時之檢驗結果，陳韋宏之氧分壓為30
      mmHg遠低於60mmHg。是以，當血氧分壓持續小於60mmHg會
      引起過度換氣、心跳加速及新陳代謝過速等呼吸功能不足
      的代償不全症狀。此時，被告庚○○方給予插管治療，治
      療時間是否太晚，又使用氧氣濃度是否足以維持陳韋宏之
      肺功能，該鑑定意見，全無說明，又醫學判斷上，被告庚○○是否果真善盡注意之責，令人生疑。
三、按民法第184 條第1 項前段規定：「因故意或過失，不法侵
    害他人之權利者，負損害賠償責任」，所稱「過失」之有無
    ，應以是否怠於善良管理人之注意為斷。而在醫病關係中，
    醫師為達應有之醫療效果，自應以善良管理人注意義務，為
    病患處理醫療事務。是以，醫師之注意義務，並不限於狹隘
    之治療行為本身，舉凡於醫療過程中為達醫療目的所必要之
    一切行為者，均屬注意義務之範圍。查「脂肪栓塞症候群」
    ，在現代醫學有治療之可能，且治療行為，應在維持肺功能
    及積極急救，本案被告庚○○醫師其診療過程雖皆依現今醫
    學常規，惟就其醫師專業知識所應負之注意義務，明顯有過
    失，按陳韋宏之病狀，明顯符合「脂肪栓塞症候群」之臨床
    徵候，被告庚○○醫師於醫學判斷上有懷疑，卻疏未立即為
    病患有所處置，顯已違反得為預見而不為檢查及對其醫療行
    為所生不必要之損害能避免而不加避免之注意義務，而原告
    因被告之重大過失，痛失愛子，其傷痛非金錢能彌補，爰依
    民法第195 條規定請求被告分別支付原告二人精神慰藉金，
    使被告知所警惕，善盡醫師之神聖使命。
參、證據：提出病例記錄乙份、刑事聲請交付審判案件筆錄二份
          、
          910083號鑑定書影本乙份為證物。
乙、被告方面：
壹、聲明：
一、如主文所示。
二、如受不利益之判決，願供擔保免為假執行。
貳、陳述：
一、病患陳韋宏於本院之醫療過程並無疏失不當之處：
    病患陳韋宏，係因車禍於90年8 月24日12時零9 分被送至林
    口長庚醫院急診，經理學檢查、抽血檢查及ｘ光檢查，診斷
    為左大腿骨折及臉部撕裂傷，安排於當日20時35分進行鋼釘
    內固定手術及臉部裂傷縫合手術，手術過程順利，觀察病患
    術後恢復情形良好，意識清楚，生命徵象穩定，惟有發燒現
    象，故予以抗生素及退燒藥物治療，並囑咐儘量起身咳痰勿
    久臥。8 月16日晚間觀察病患有些微呼吸速率加快現象，立
    即予以氧氣治療。8 月17日上午觀察病患呼吸加速情形並無
    緩解，故除續予氧氣治療並進行相關檢查（包括胸部ｘ光及
    抽血檢查），經排除胸部外傷、腹部鈍傷及其他可能造成呼
    吸困難之原因後，初步診斷為疑似脂肪栓塞症候群導致之急
    性呼吸窘迫。故於當日安排病患轉入加護病房，插氣管內管
    行呼吸治療，並會診胸腔內科醫師全力治療。觀察病患於加
    護病房頭兩日，血中氧氣濃度改善，胸部ｘ光檢查顯示病情
    有好轉跡象。詎於8 月20日起，病情突轉惡化，血氧濃度及
    血紅素氧飽和度持續偏低，雖經積極救治，病患陳韋宏仍於
    8 月25日凌晨因不可逆之呼吸衰竭導致心臟衰竭宣告不治。
    綜上，相關醫師確已盡力處置，除儘速安排為病患進行鋼釘
    內固定手術治療（約到院後8 小時），亦於術後觀察病患有
    些微呼吸速率加快現象時，立即給予氧氣。並在初步診斷疑
    似脂肪栓塞症候群導致之急性呼吸窘迫時，立即為病患安排
    轉加護病房照護及會診胸腔內科醫師共同診治。被告醫師等
    實已盡相當之注意義務，並無疏失不當之處，尚祈貴院明鑒
    。
二、脂肪栓塞症候群導致之急性呼吸窘迫，為長骨骨折及多重外
    傷病患的併發症之一（係因所受傷害而導致之併發症）。所
    謂脂肪栓塞症候群導致之急性呼吸窘迫，係指骨折後骨髓腔
    內的脂肪流入靜脈，回流至右心室後，進入肺循環，造成肺
    部栓塞及產生有毒物質造成肺組織傷害，以至於氧氣無法經
    由肺泡進入血液，而造成缺氧情形。依據文獻報告，脂肪栓
    塞引起之急性呼吸窘迫症候群，為長骨骨折及多重外傷病患
    的併發症之一。在長骨骨折（如本個案陳韋宏之大腿骨骨折
    ）患者，其發生率為1%至3.5%，至於死亡率則5%至33% 甚至
    更高。上述併發症可能在骨折後立即發生，亦可能在12小時
    至72小時的潛伏期後發生，本案之病患陳韋宏即是。而依據
    文獻報告，針對上述情形，早期手術固定治療（24小時內，
    而本個案陳韋宏於到院後約8 小時即進行手術治療），可以
    減低其發生率。至於針對脂肪栓塞症候群導致之急性呼吸窘
    迫，目前除施予氧氣治療、給予呼吸治療以及一般生命徵象
    的支持性療法外，目前尚無有效藥物或其他治療方式。
三、被告等並無延遲診斷病患有脂肪栓塞症候群，亦無延誤相關
    醫療，病患陳韋宏係於8 月16日出現有些微呼吸速率加快現
    象，當時醫師立即予以氧氣治療。密切觀察病患至8 月17日
    上午呼吸加速情形並無緩解，故除續予氧氣治療外，並即進
    行相關檢查（包括胸部ｘ光及抽血檢查），在排除胸部外傷
    、腹部鈍傷及其他可能造成呼吸困難之原因後，初步診斷為
    疑似脂肪栓塞症候群導致之急性呼吸窘迫。故於當日安排病
    患轉入加護病房，插氣管內管行呼吸治療，並會診胸腔內科
    醫師全力治療。觀察病患於加護病房頭兩日，血中氧氣濃度
    改善，胸部ｘ光檢查顯示病情有好轉跡象。詎於8 月20日起
    ，病情突轉惡化，血氧濃度及血紅素氧飽和度持續偏低，雖
    經積極救治，病患陳韋宏仍於8 月25日凌晨因不可逆之呼吸
    衰竭導致心臟衰竭宣告不治。
四、綜上，所關醫師於病患陳韋宏之醫療過程，確已積極處置，
    並無疏失不當之處，此由行政院衛生署醫事審議委會歷次鑑
    定足資證明，尚祈鈞院明鑒，賜判如被告等訴之聲明，以張
    公允。
參、證據：提出本院93年度聲判字第33號刑事裁定書影本乙份為
          證物。
丙、本院依職權調取臺灣桃園地方法院檢察署91年偵字第15036
    號偵查卷宗全卷及本院92年聲判字第33號刑事卷宗等。另依
    職權，並依原告之聲請，囑託行政院衛生署就本件醫療爭議
    事項為鑑定。
    理  由
甲、程序方面：
    按訴狀送達後，原告不得將原訴變更或追加他訴，但請求之
    基礎事實同一或不甚礙被告之防禦及訴訟之終結者，不在此
    限，民事訴訟法第255 條第1 項第2 款及第7 款分別定有明
    文。本件原告聲請支付命令時，係依民法第184 條、第188
    條第1項 規定，請求被告庚○○及被告財團法人長庚紀念醫
    院林口分院（下簡稱林口長庚醫院）應連帶給付原告丁○○
    、丙○各4,000,000 元，並均自90年12月18日起至清償日止
    按年息5%計算之利息，嗣上開被告二人於法定期間內對支付
    命令提出異議，而以支付命令之聲請視為起訴，原告於本院
    第一次言詞辯論期日前追加戊○○為被告，並變更聲明為被
    告三人應連帶給付原告丁○○、丙○各4,000,000 元，並均
    自90年12月18日起至清償日止按年息5%計算之利息。原告既
    於本院第一次言詞辯論前追加被告戊○○，原告此部分之追
    加應無礙於被告之防禦及訴訟之終結，參諸首揭規定，應予
    准許，合先敘明。
乙、得心證之理由：
一、本件原告起訴主張：原告二人之子陳韋宏因於90年8 月14日
    發生車禍受傷，而於同日送至被告林口長庚醫院處診治，並
    由擔任主治醫師之被告庚○○為陳韋宏進行手術，詎陳韋宏
    自手術完成翌日起即有明顯間歇性發燒、低血氧、呼吸急喘
    等「脂肪栓塞症候群」及「成人呼吸窘迫症候群」之徵象，
    惟被告庚○○竟遲至90年8 月16日17時許始給予陳韋宏呼吸
    輔助器；又同年月17日凌晨3 時許陳韋宏發生數次吐血之病
    情轉危情形，經原告緊急通知護士要求主治醫師即被告庚○○及值班醫師即被告戊○○前來探視診療，惟被告二人接獲
    通知竟未前來為任何處置，致未能及時發覺陳韋宏已有明顯
    之「脂肪栓塞症候群」及「成人呼吸窘迫症候群」之徵兆，
    嚴重延誤陳韋宏之病情，致陳韋宏於同年月25日1 時許死亡
    。被告庚○○及戊○○二人對陳韋宏之病情變化有注意義務
    並能注意卻疏未注意，顯有醫療過失，而被告林口長庚醫院
    既為上開被告二人之僱用人，亦應就渠等之過失行為負同一
    責任，爰依侵權行為法律關係，求為判命被告庚○○、戊○○及林口長庚醫院應連帶給付原告丁○○、丙○各4,000,00
    0 元之損害賠償金及法定遲延利息等語。
二、被告等則以：病患陳韋宏於90年8 月14日因車禍左大腿骨折
    而進行鋼釘內固定手術，手術過程順利且術後回復情形良好
    ，意識清楚、生命徵象穩定，惟有發燒現象，故予以抗生素
    及退燒藥物治療，並囑咐盡量起身咳痰勿久臥。同年月16日
    晚間觀察病患有些微呼吸速率加快現象，立即給予氧氣治療
    ；17日上午觀察病患呼吸加速情形並無緩解，故除予氧氣治
    療並進行相關檢查，經排除胸部外傷、腹部鈍傷及其他可能
    造成呼吸困難之原因後，初步診斷為疑似脂肪栓塞症候群導
    致之急性呼吸窘迫，故於當日安排病患轉入加護病房，插氣
    管內管行呼吸治療，並會診胸腔內科醫師全力治療。病患於
    加護病房前二日，血中氧氣濃度改善，胸部Ｘ光檢查顯示病
    情有好轉跡象，詎於8 月20日起，病情突轉惡化，血氧濃度
    及血紅素氧飽和度持續偏低，雖經積極救治，仍於8 月25日
    凌晨1 時25分因不可逆之呼吸衰竭導致心臟衰竭宣告不治。
    而脂肪栓塞症候群導致之急性呼吸窘迫乃長骨骨折及多重外
    傷病患之併發症之一，其發生率為1%至3.5%，死亡率則為5%
    至33% 甚至更高，此併發症可能在骨折後立即發生，亦可能
    在12小時至72小時的潛伏期後發生，本件病患陳韋宏即是，
    而據文獻報告針對上述情形，早期手術固定治療（24小時內
    ，而本件病患陳韋宏於到院後約8 小時即進行手術治療）可
    降低其發生率，至於針對脂肪栓塞症候群導致之急性呼吸窘
    迫，目前除施予氧氣治療、給予呼吸治療以及一般生命徵象
    的支持性療法外，尚無有效藥物或其他治療方式，是本件醫
    師確已盡力處置並已盡相當之注意義務，醫療過程並無疏失
    不當之處，從而被告林口長庚醫院亦無須就本件負損害賠償
    之責等語，以資抗辯。
三、查陳韋宏於90年8 月14日因車禍被送至被告林口長庚醫院急
    診，經診斷為左大腿骨折及臉部撕裂傷，而由主治醫師即被
    告庚○○於當日20時35分為病患陳韋宏進行鋼釘內固定手術
    及臉部撕裂傷縫合手術，手術後有發燒及呼吸急促現象，於
    8 月16日17時許給予氧氣治療，被告庚○○於17日上午9 時
    半探視病患陳韋宏時發覺其病情嚴重，即安排相關檢查並進
    行會診，待檢驗報告出來始確知病患有脂肪栓塞之情形，並
    因此轉入加護病房進行插氣管內管行呼吸治療，惟至8 月20
    日起病情突轉惡化，雖經積極治療，仍於8 月25日凌晨1 時
    25分宣告不治等情，有原告提出之除戶
    記錄單、桃園地方法院檢察署90年度相字第392 號相驗卷宗
    卷附之醫院診斷證明書、相驗屍體證明書等為證，並為兩造
    所不爭執，自堪信為真實。另本件醫療爭議刑事部分，原告
    曾向桃園地方法院檢察署提出告訴，經送請行政院衛生署醫
    事審議委員會（下簡稱醫審會）鑑定後，認醫療過程並無疏
    失不當之處，進而裁定不起訴處分，復經臺灣高等法院檢察
    署駁回原告再議之聲請，再經本院刑事庭駁回其交付審判之
    聲請而告確定等情，有本院92年度聲判字第33號刑事裁定在
    卷足憑，亦經本院調閱相關卷宗查閱屬實。
四、本件原告二人主張被告庚○○、戊○○二位醫師於醫療過程
    有疏失，致其二人之子陳韋宏未能及時救治而死亡，而被告
    林口長庚醫院既為上開被告二人之僱用人，亦應負侵權行為
    或債務不履行之連帶損害賠償責任。按因過失不法侵害他人
    之權利者，固應負損害賠償責任，但過失之有無，應以是否
    怠於善良管理人之注意為斷者，苟非怠於此種注意，即不得
    謂之有過失，最高法院19年上字第2746號判例參照。是本件
    首應審酌者乃被告庚○○、戊○○二位醫師於醫療過程中是
    否怠於善良管理人之注意義務？經查：
（一）按「侵權行為之債，固須損害之發生與侵權行為間有相當
      因果關係始能成立，惟所謂相當因果關係，係以行為人之
      行為所造成的客觀存在事實，為觀察的基礎，並就此客觀
      存在事實，依吾人智識經驗判斷，通常均有發生同樣損害
      結果之可能者，該行為人之行為與損害之間，即有因果關
      係。」最高法院76年台上字第158 號著有判決可稽。現行
      實務關於侵權行為之舉證責任，由主張受侵權之原告負擔
      ，而侵權行為之要件包括相當因果關係，自仍應由被害人
      負舉證責任。
（二）本件病患陳韋宏死亡原因乃急性呼吸衰竭疑似脂肪栓塞症
      候群，有桃園地方法院檢察署90年度相字第392 號卷附之
      醫院診斷證明書、相驗屍體證明書（第22、26頁）等件足
      稽，亦經醫審會編號第0000000 號及0000000 號鑑定報告
      認定屬實（見本院卷第101 頁、134 頁）。而就本件醫療
      過程是否有疏失之疑義，業經本院依職權並依原告之聲請
      ，囑託醫審會為第二次鑑定並作成編號第0000000 號鑑定
      報告在卷足憑，其鑑定意見載為：『．．(二)病患於手術後
      第二日即8 月16日17時許發生發燒及呼吸不順情況，護理
      人員觀察得知，並通知住院醫師龔煥文先行診視；龔醫師
      給予病患鼻管式氧氣為純氧、流量每分鐘2 公升，對當時
      情況而言，作為初步治療應屬恰當。戊○○為住院醫師，
      當時若不在勤（不負責照顧該名病患），應不負直接之注
      意義務。庚○○為主治醫師，當日14時許曾探視病患，當
      時病患狀況穩定、並無上述情形；故前述之病情變化於此
      時並無前兆，其後發生時如無人通知，渠應無法預期其發
      生、亦無法注意。另查當時病況，除呼吸頻率較快外，並
      無其他明確呼吸衰竭之症候，如已施予氧氣吸入輔助，應
      無立即給予呼吸道插管治療之必要；但須嚴密觀察其呼吸
      狀況是否改善，如一段時間後臨床症狀並無改善甚或惡化
      ，應即檢測血液氣體分析，以決定是否需要插管輔助呼吸
      。(三)8 月17日03：00許病情轉急，持續有發燒、呼吸急促
      以及吐血之異狀一節，依病例護理記錄所載，應為05：30
      之記錄，其中「吐血」應為「咳血」之誤，而所謂「病情
      轉急」亦無引述根據或專業論斷。依護理記錄，病患於前
      開時間發生發燒及呼吸不順情況，後於8 月17日05：30併
      發咳血之徵候，經護理人員查知、通知當時病房值班住院
      醫師戊○○醫師。陳醫師理應予以探視，但病患於其後數
      小時內，病況無重大轉壞，而咳出血絲為術後可能發生之
      合理症候，故尚無緊急應變之急需，而決定再過數小時後
      請示主治醫師再作醫療決策，則屬合理恰當、並未怠忽注
      意之責。至於庚○○為主治醫師，當時並不在場、亦未接
      獲通知，爰前述，應屬無法注意病情之變化；而渠於8 月
      17日09：00赴病房巡察時，檢視記錄並回顧病情及親與診
      察後，立即決定進行血氧檢查，並據檢查結果（血氧飽和
      度62.3 %、養分壓30mmHg）立即施予插管治療，應已善盡
      注意之責。(四)脂肪栓塞症候群初期症候並不明顯，亦欠缺
      特殊性，故甚難「在症狀初期及早發現」；如本案於術後
      數日所現諸症狀，為骨科手術後甚為常見的臨床現象，例
      如失血、肢體疼痛及活動困難等等因素，皆有可能導致發
      生呼吸不順．．．由於疾病臨床表現變異性甚大，致使醫
      療實務之不確定性極高，如醫事人員對病徵已有偵知，並
      已做好應變準備，應即已盡「手術後密切觀察病患病情之
      義務」。至於「脂肪栓塞症候群」一症，文獻記述，近年
      因診斷工具進步，較早診斷雖有稍改善其預後（例如存活
      者後續遺存腦部傷害之程度等，但其死亡率仍居高、未見
      改進』等語（見本院卷第132 頁至134 頁）。依上開鑑定
      意見所述，本件被告庚○○、戊○○二位醫師對於應注意
      之事項，已盡其注意義務，堪可認定。
（三）又醫審會乃行政院衛生署依醫療法第73條第1 項第4 款規
      定設置醫事審議委員會，受理司法或檢察機關委託鑑定事
      項，該委員會計聘有鑑定委員15人，其中三分之一為法律
      專家及社會人士，始符合醫療法之規定，本件鑑定書係依
      據桃園地方法院檢察署90年度他字第2680號卷宗乙件及90
      年度相字第392 號卷宗影本一件，與林口長庚醫院病歷影
      本2 冊及Ｘ光片15張等件，由醫審會參酌上開資料，基於
      醫學知識及現行醫療常規所作鑑定意見（編號0000000 號
      鑑定書所載，見本院卷第129 頁），是本院認上開醫審會
      係由其特別知識經驗之各科專業醫師、法律專家及社會人
      士所組成，並參考前揭卷宗及病歷所為之專業判斷，應具
      公信力可以採信，則原告指摘本件鑑定報告書不足採信乙
      節，洵屬無據。
（四）再「系爭脂肪栓塞症候群之診斷本屬不易，但醫師已注意
      其可能，且安排種種檢查以圖確定，並在診斷確立前，先
      予以支持性治療。而成人呼吸窘迫症候群所致呼吸衰竭之
      治療，在能找到確切病因而加以矯治之前，皆以支持性療
      法為主，例如使用呼吸器、供給高量氧氣、控制體液量、
      矯治體液酸鹼不平衡等。本案病患在加護病房的呼吸治療
      過程，大抵按照醫學常規，無所疏漏」。此為醫審會就本
      件醫療爭議所作第一次即編號0000000 號之鑑定報告所記
      載之鑑定意見，亦為桃園地方法院檢察署、臺灣高等法院
      檢察署及本院刑事庭所採信，自堪信為真實。是本件被告
      於醫療過程中，難謂有過失可言。從而原告依侵權行為法
      律關係訴請被告等負連帶損害賠償責任，即屬無據，為無
      理由，應予駁回。
五、被告林口長庚醫院是否應依據侵權行為損害賠償負擔連帶責
    任？按「受僱人因執行職務，不法侵害他人之權利者，由僱
    用人與行為人連帶負損害賠償責任。但選任受僱人及監督其
    職務之執行，已盡相當之注意或縱加以相當之注意而仍不免
    發生損害者，僱用人不負賠償責任。」民法第188 條第1 項
    定有明文。本件原告援引前述規定主張被告林口長庚醫院需
    與被告庚○○、戊○○連帶負擔侵權行為損害賠償責任。惟
    原告既無法證明被告庚○○及戊○○應負擔侵權行為損害賠
    償責任，則其主張被告林口長庚醫院應連帶負責，即屬於法
    無據。
六、綜上所述，被告庚○○、戊○○對病患陳韋宏已盡醫療之責
    任而無過失，並無侵權行為之情事，是被告林口長庚醫院亦
    因此毋須負連帶損害賠償責任。從而，原告丁○○、丙○二
    人依侵權行為法律關係請求被告等連帶給付原告丁○○及丙○各4,000,000 元之主張，即屬無據，為無理由，應予駁回
    。又原告之訴既經駁回，其假執行之聲請即失所附麗，應併
    駁回之。
七、本件事證已臻明確，兩造其餘主張、陳述及所提證據，經核
    認與判決結果不生影響，爰不逐一論述，併此敘明。
據上論結，原告之訴為無理由，依民事訴訟法第78條、第85條第
1 項前段規定，判決如主文。
中　　華　　民　　國　　94　　年　　4 　　月　　20　　日
                  民事第三庭    法　官　張益銘
以上正本係照原本作成。
如對本判決上訴，須於判決送達後20日內向本院提出上訴狀。
中　　華　　民　　國　　94　　年　　4　　 月　　20　　日
                                書記官　陳純姃
